臺灣高等法院刑事判決　　　　　　　　96年度上訴字第3734號
上　訴　人　臺灣臺北地方法院檢察署檢察官
被　　　告　甲○○
選任辯護人　鄭丹逢律師
上列上訴人因被告偽造文書案件，不服臺灣臺北地方法院96年度
訴字第444號，中華民國96年7月25日第一審判決（起訴案號：臺
灣臺北地方法院檢察署95年度偵字第19605 號），提起上訴，本
院判決如下：
    主  文
上訴駁回。
    理  由
甲、程序方面：
    按被告以外之人於審判外之言詞或書面陳述，除法律有規定
    者外，不得作為證據，刑事訴訟法第一百五十九條第一項固
    定有明文；惟被告以外之人於審判外之陳述，雖不符刑事訴
    訟法第一百五十九條之一至第一百五十九條之四之規定，而
    經當事人於審判程序同意作為證據，法院審酌該言詞陳述作
    成時之情況，認為適當，亦得為證據，同法第一百五十九條
    之五第一項亦有明文。證人即告訴人丙○○、乙○○、吳月
    霞、謝玉蘭、張幸絲、呂嘉源於警、偵詢時之證述，雖均屬
    審判外之陳述，然當事人及辯護人於原審及本院審理時對上
    開證人之警、偵詢筆錄之證據能力並未爭執，本院審酌前開
    證人於警、偵詢中之供述，係於案發之初立即製作，對案發
    情況之記憶當甚為清晰，不致發生一般傳聞證據中證人記憶
    瑕疵之風險，足認前揭證人於警、偵詢中之供述，適為本案
    之證據，合先敘明。
乙、實體方面：
一、公訴意旨略以：被告甲○○係址設臺北市大安區○○○路○
    段二十七號八樓之九和韻實業有限公司（下稱和韻公司）之
    實際負責人；詎其明知告訴人丙○○及乙○○並未同意擔任
    和韻公司之負責人、董事，亦未出資新臺幣（下同）二百萬
    元、一百萬元，竟基於偽造文書之犯意，於民國八十八年五
    月間，於不詳地點擅自偽刻告訴人丙○○、乙○○之印章，
    並盜蓋於和韻公司章程、股東同意書、變更登記申請書上，
    虛偽表示告訴人丙○○、乙○○分別出資二百萬元、一百萬
    元，同意擔任和韻公司負責人、董事後，於八十八年六月三
    日持上開文件及告訴人丙○○、乙○○之身分證影本向臺北
    市政府建設局申請變更登記渠二人為和韻公司之負責人、董
    事，致不知情之公務員將此不實事項，登載於所執掌之和韻
    公司變更登記表等公文書，足生損害於告訴人丙○○、乙○○及主管機關對於公司登記管理之正確性，嗣於九十五年四
    月間，告訴人丙○○接獲稅捐機關函知欠稅及遭限制出境處
    分，始悉上情。因認被告涉犯刑法第二百十六條行使偽造私
    文書罪嫌、刑法第二百十七條偽造印章、印文罪嫌、刑法第
    二百十四條使公務員登載不實罪嫌云云。
二、按犯罪事實應依證據認定之，無證據不得認定犯罪事實，刑
    事訴訟法第一百五十四條第二項定有明文。此所謂認定犯罪
    事實之證據，無論其為直接或間接證據，均須達於通常一般
    人均不致有所懷疑，而得確信其為真實之程度，始得據為有
    罪之認定，若其關於被告是否犯罪之證明未能達此程度，而
    有合理性懷疑之存在，致使無法形成有罪之確信，根據「罪
    證有疑、利於被告」之證據法則，即不得遽為不利被告之認
    定（最高法院二十九年上字第三一○五號、四十年臺上字第
    八六號、七十六年臺上字第四九八六號判例參照）。次按告
    訴人之告訴，係以使被告受刑事追訴為目的，其指訴是否與
    事實相符，仍應調查其他證據，以資審認，必被害人所述被
    害情形，無瑕疵可擊，且就其他方面調查，又與事實相符，
    始足據為有罪判決之基礎（最高法院八十一年度臺上字第三
    五三九號判決參照）。
三、公訴人認被告甲○○涉有行使偽造私文書、偽造印章、印文
    、使公務員登載不實之犯行，無非係以告訴人丙○○之指訴
    、證人乙○○、吳月霞、謝玉蘭、張幸絲、呂嘉源、陳清石
    之證述，和韻公司八十八年五月二十七日章程、股東同意書
    、同年六月三日變更登記申請書、臺北市政府建設局同年月
    五日建一字第八八二九九二○七號函、財政部臺北市國稅局
    大安分局九十五年十一月十五日財北國稅大安營業字第○九
    五○○三六七八六號函及所附之營利事業設立卡正反面影本
    、財政部臺北市國稅局大安分局九十五年十一月十五日財北
    國稅大安營業字第○九五○○四一二一八號函及所附之營業
    稅稽徵作業手冊、財政部臺北市國稅局大安分局九十六年一
    月十五日財北國稅大安營業字第○九六○○○二五○三號函
    所附之和韻公司八十六年至九十三年度營利事業所得稅核定
    通知書影本、財政部臺北市國稅局大安分局九十六年二月二
    十七日財北國稅大安營業字第○九六○○○六一一六號函所
    附之臺北市稅捐稽徵處大安分處八十八年六月十一日北市稽
    大安統字第三三九五九號函為其主要論據。
四、訊據被告固不否認負責和韻公司信件收發、處理文件、接聽
    電話等內勤事務，惟堅詞否認有何行使偽造私文書、偽造印
    章、印文、使公務員登載不實之犯行，辯稱：和韻公司實際
    負責人係伊配偶之胞兄陳清溪（嗣更名陳博宇，業於九十四
    年十月二十九日歿），八十八年六月五日和韻公司變更負責
    人及股東之事，伊是直至九十四年八月間，經由記帳士吳月
    霞之告知始知悉，伊有將此事告訴陳清溪，陳清溪說他會處
    理等語。
五、經查：
（一）和韻公司係於八十五年八月二十四日設立登記，公司股東
      為被告之嫂謝玉蘭、被告、陳清溪、被告之友林孫黎純、
      被告之弟媳張幸絲，並由謝玉蘭擔任董事代表公司，嗣和
      韻公司於八十八年六月五日變更登記，原股東謝玉蘭、被
      告、陳清溪之出資額分別轉由告訴人丙○○、告訴人之友
      林洛行、告訴人（即丙○○女婿）乙○○承受，另修改章
      程，推選告訴人、林洛行、乙○○為董事，並推由告訴人
      丙○○擔任董事長代表公司，且變更公司印鑑，有臺北市
      政府建設局和韻公司案卷可佐（見外放證物），此部分事
      實，應堪認定。
（二）又告訴人丙○○及乙○○之身分證遭冒用登記為和韻公司
      董事，和韻公司變更登記之章程、股東同意書、變更登記
      申請書均非伊等之印章，業據告訴人及乙○○指述在卷（
      見發查卷第六至七頁、偵查卷第二十頁），並有和韻公司
      八十八年五月二十七日章程、股東同意書、同年六月三日
      變更登記申請書、臺北市政府建設局同年月五日建一字第
      八八二九九二０七號函、財政部臺北市國稅局大安分局九
      十五年十一月十五日財北國稅大安營業字第０九五００三
      六七八六號函及所附之營利事業設立卡正反面影本、財政
      部臺北市國稅局大安分局九十五年十一月十五日財北國稅
      大安營業字第０九五００四一二一八號函及所附之營業稅
      稽徵作業手冊可稽（見和韻公司登記案卷外放證物、偵查
      卷第三十至三十九頁、第四十二至五十頁）。
（三）惟本案首應審酌者，乃和韻公司於八十八年六月間，冒用
      告訴人丙○○及乙○○之身分證登記為和韻公司董事，並
      偽刻告訴人丙○○及乙○○之印章，盜蓋於和韻公司變更
      登記之章程、股東同意書、變更登記申請書上，以辦理和
      韻公司變更登記事項等節，被告究有無參與本件偽造文書
      之犯行，查：
  (1)、證人即實際承辦和韻公司變更登記之高淑靜於原審審理時
      結證：我是高玲會計師事務所人員，八十八年五月間，擎
      碧建設股份有限公司（下稱擎碧公司）之丁○○委託我們
      事務所辦理和韻公司變更登記，但與我們接洽的不算是擎
      碧公司，但是他以何公司名義接洽我忘記了，當時擎碧公
      司財務發生困難，無法對外營業，他們說要找一個殼重新
      經營，所以跟和韻公司接洽換負責人，並說這些人都是他
      們自己人，意思是說他們買了和韻公司，後來我實際上是
      與幫丁○○做事之楊顯貴接洽，並到敦化南路的辦公室，
      向楊顯貴拿取和韻公司之營利事業登記證正本、公司執照
      正本、告訴人丙○○、乙○○、林洛行之身分證影本、和
      韻公司新舊股東之印章及公司大小章，當時楊顯貴給我的
      和韻公司新舊股東之印章及公司大小章，均與原來辦理公
      司登記之印章不同，公司大小章部分我要求楊顯貴更換成
      原來辦理公司登記之印鑑章，但楊顯貴表示找不到，我才
      在八十八年五月三十日臺灣日報刊登印鑑遺失作廢之啟事
      ，因為辦理公司變更登記，舊股東之印章不需與原來辦理
      公司登記之印章相同，所以這部分我沒有辦理登報作廢，
      和韻公司變更登記之章程、股東同意書、變更登記申請書
      係我所製作，並由我於八十八年六月三日送件，變更登記
      申請書所留00000000之傳真號碼，是高玲會計師
      事務所之傳真號碼，嗣因我們要求丁○○他們付費，他們
      付不出來，所以和韻公司的案子我們只辦理公司變更登記
      ，沒有繼續幫他們辦理變更營利事業登記，我不知道後來
      和韻公司營利事業變更登記係由何人申辦，我在辦理和韻
      公司變更登記之過程中，並未與和韻公司之人接觸過，也
      沒有看過在庭的被告或謝玉蘭等語明確（見原審卷第六十
      三頁至第六十六頁）。
  (2)、而八十八年六月十四日和韻公司營利事業統一發證變更登
      記申請書上所載之聯絡電話00000000號，斯時使
      用該電話號碼之使用者為擎碧公司，此有中華電信股份有
      限公司臺灣北區電信分公司臺北南區營運處服務中心九十
      六年五月十五日南服七九六字第一八六號函在卷可稽（見
      原審卷第三十九之一頁至第三十九之四頁），核與證人高
      淑靜證述辦理和韻公司變更登記與擎碧公司相關一情相符
      。
  (3)、又和韻公司原公司登記之大小章並未遺失，原營利事業登
      記證正本尚在，復經被告於原審審理時當庭提出，此有原
      審審理筆錄、和韻公司大小章所蓋用之印文、和韻公司營
      利事業登記證在卷可稽（見原審卷第八十九頁反面、第九
      十一頁、第九十二頁）。衡情果若被告知情且參與和韻公
      司變更登記，其大可將營利事業登記證正本及印鑑同時交
      出，豈有僅交付營利事業登記證正本，致證人高淑靜需先
      將原印鑑登報作廢後再辦理變更登記，徒增金錢及時間浪
      費之理？此顯悖於常情。益證證人高淑靜所證「八十八年
      五月間，擎碧建設股份有限公司（下稱擎碧公司）之丁○○委託我們事務所辦理和韻公司變更登記…我在辦理和韻
      公司變更登記之過程中，並未與和韻公司之人接觸過，也
      沒有看過在庭的被告或謝玉蘭」乙節非虛，是檢察官上訴
      意旨質以「告訴人丙○○及乙○○於八十八年六月五日遭
      冒名登記為和韻公司董事長及董事，確為和韻公司內部人
      員所為，證人高淑靜所稱未與和韻公司之人接觸過，顯有
      瑕疵」，與本案卷證資料不符，核無所據。
  (4)、丁○○業於九十四年五月三十一日遷出國外，且自九十二
      年五月九日出境後，迄無返國之紀錄，有個人基本資料查
      詢結果、入出境查詢結果在卷足憑（見原審卷第七十七頁
      、第七十八頁至第七十九頁，本院卷第二十六頁），復查
      無其在國外之住址，無從傳喚其到庭作證；另證人楊顯貴
      經原審合法傳喚，無正當理由不到庭，復拘提無著，本院
      為踐行法院之澄清義務，已盡調查之能事，雖無法查悉和
      韻公司辦理變更登記之詳情，然依上開證人高淑靜之證言
      、書證及物證可知，本件和韻公司之變更登記係由丁○○
      委託高玲會計師事務所辦理，辦理公司變更登記所需之證
      件及印章亦悉由楊顯貴交付，是承辦人員高淑靜在辦理和
      韻公司變更登記之過程中，均未與被告聯繫乙節，應可認
      定。
  (5)、而記帳士吳月霞自八十七年底起為和韻公司記帳及報稅，
      相關資料均向被告或陳清石聯繫取得，八十九年至九十三
      年度之營利事業所得稅結算申報核定書係郵寄至和韻公司
      ，另謝玉蘭、張幸絲並未實際在和韻公司出資及支薪，吳
      月霞為和韻公司記帳及報稅之報酬，和韻公司員工薪資悉
      向被告支領，公司內部事務亦由被告處理等情，雖分據證
      人吳月霞、謝玉蘭、張幸絲、呂嘉源、陳清石證述在卷（
      見原審卷第五十四至五十六、五十七、五十九頁、發查卷
      第十二至十四頁、偵查卷第十九、二十一至二十二、一三
      六至一三九頁），並有財政部臺北市國稅局大安分局九十
      六年一月十五日財北國稅大安營業字第○九六○○○二五
      ○三號函所附之和韻公司八十六年至九十三年度營利事業
      所得稅核定通知書影本、財政部臺北市國稅局大安分局九
      十六年二月二十七日財北國稅大安營業字第○九六○○○
      六一一六號函所附之臺北市稅捐稽徵處大安分處八十八年
      六月十一日北市稽大安統字第三三九五九號函可參（見偵
      查卷第五十四至八十五、一二二頁），然此至多僅能證明
      和韻公司之內部事務係由被告負責處理，該公司八十六年
      至九十三年度營利事業所得稅核定通知書，及通知該公司
      於八十八年六月十日申請營利事業變更登記尚未辦妥之函
      文，均係郵寄至和韻公司營業地址之事實，惟負責辦理和
      韻公司八十八年六月間之公司變更登記之承辦人高淑靜，
      既係受丁○○所託，且在辦理和韻公司變更登記之過程中
      ，均與楊顯貴接洽，從未直接或間接與被告或和韻公司之
      人員接洽，是尚難遽此推論和韻公司變更登記即由被告冒
      用告訴人及乙○○名義或授權他人所為。
（四）綜上所述，公訴人所提證據及指出證明之方法，無從說服
      本院形成被告所涉偽造私文書、偽造印章、印文、使公務
      員登載不實犯行有罪之心證，此外，復查無其他積極證據
      足資認定被告涉有公訴人所指之上開犯行，既不能證明被
      告犯罪，參諸首揭說明，自應為無罪之諭知。
六、原審以本案尚有合理懷疑，無以確信被告該偽造文書之犯行
    ，而為被告無罪之諭知，並無不合。檢察官上訴意旨略以：
    證人即承辦和韻公司變更登記之高淑靜於原審之證述，距本
    案偽造變更登記時間相隔八年，證人高淑靜是否能明確指認
    ，已非無疑，遑論本件告訴人及乙○○於八十八年六月五日
    遭冒名登記為和韻公司董事長及董事，確為和韻公司內部人
    所為，證人高淑靜所稱未與和韻公司之人接觸過，顯有瑕疵
    。而和韻公司之內部事務既由被告負責處理，即便證人高淑
    靜證稱未見過被告或謝玉蘭，亦難排除係被告授意他人冒用
    告訴人及乙○○名義所為。又證人高淑靜上開證言既有瑕疵
    ，原審自應傳訊丁○○到庭說明，既未為之，逕認被告無偽
    造文書之犯行，尚嫌速斷。然查，檢察官上揭上訴理由，業
    據本院詳予調查並說明如前，檢察官猶執前詞指摘原判決，
    為無理由，應予駁回。
七、至於被告及謝玉蘭是否明知和韻公司應收之股款，股東並未
    實際繳納，而以申請文件表明收足，有無虛報和韻公司員工
    薪資，逃漏稅捐，應由檢察官另行偵辦，併此敘明。
據上論斷，應依刑事訴訟法第三百六十八條，判決如主文。
本案經檢察官劉文水到庭執行職務
中　　華　　民　　國　　96　　年　　11　　月　　15　　日
　　　　　　　　　刑事第十二庭  審判長法　官  蔡永昌
　　　　　　　　　　　　　　　　　    法　官  施俊堯
　　　　　　　 　 　　　　　　　　　　法　官  王梅英
以上正本證明與原本無異。
檢察官如不服本判決，應於收受送達後十日內向本院提出上訴書
狀，其未敘述上訴之理由者並得於提起上訴後十日內向本院補提
理由書（均須按他造當事人之人數附繕本）。
被告不得上訴。
                                      書記官  顧哲瑜
中　　華　　民　　國　　96　　年　　11　　月　　16　　日
